【裁判字號】    98,消債抗,22
【裁判日期】    990512
【裁判案由】    更生事件
【裁判全文】
臺灣新竹地方法院民事裁定            98年度消債抗字第22號
抗  告  人  甲○○
上列抗告人因消費者債務清理條例更生事件，對於中華民國98年
10月29日本院98年度消債更字第98號裁定提起抗告，本院裁定如
下：
    主  文
抗告駁回。
抗告程序費用新臺幣壹仟元由抗告人負擔。
    理  由
一、按債務人不能清償債務或有不能清償之虞者，得依本條例所
    定更生或清算程序，清理其債務，消費者債務清理條例第3
    條定有明文。而消費者債務清理條例之立法目的，乃認陷於
    經濟上困境之消費者若任其於惡性循環之債務窘境中自生自
    滅，其將衍生嚴重之社會問題，致難以維持安定之社會經濟
    秩序，故有予以分別情形依更生或清算之程序清理其債務之
    必要，藉以妥適調整其與各相關債權人等間之權利義務關係
    ，以謀求消費者經濟生活之更生機會，惟私法上之債之關係
    ，係以當事人間之信賴關係為基礎，故當事人於以法律行為
    追求自己之利益之際，亦應顧及對方之利益，並考量債權債
    務在社會上之作用，本於誠實及信用之原則，行使其債權及
    履行其債務，故債務人欲以消費者債務清理條例為其所負義
    務之調整者，自應本於誠信原則之本旨，僅在其不能清償債
    務或有不能清償之虞而使其陷於經濟上之困境時始得准許之
    ，以避免其藉此善意之立法而惡意圖謀減免債務，致使社會
    陷於道德之危險。
二、抗告意旨略以：本件聲請更生之際即可預見前配偶楊名榜已
    然失業，而無力負擔家計，是家計部分須由抗告人本身獨立
    負擔，而抗告人及其子女共居於其胞妹之住所，每月補貼新
    臺幣（下同）7,000元應屬合理之範圍，抗告人本身之基本
    開銷9,829元亦未超出我國內政部低收入戶每月必要生活支
    出；且抗告人之子女正在就學當中，每月生活必要支出若以
    受扶養人之免稅額計算每人為6,833元亦屬合理，又原裁定
    之意旨略以「其子已近成年，堪認其尚非不得出外打工」，
    惟限制行為能力人之行為能力及刻苦耐勞之程度必遠不及成
    年人，更遑論兼顧其學業及利用課外時間出外打工，於客觀
    事實上，極易造成清償上之困礙難行，是仍應扶養為妥。又
    抗告人每月平均收入為45,935元暨須負擔扶養子女之支出，
    且前配偶楊名榜因無工作收入無法分擔扶養之責，是以抗告
    人每月所剩金額，顯無能力負擔債權銀行所開立之還款條件
    ，是抗告人之毀諾，實已有不能歸責於己之事由，已達到我
    國消費者債務清理條例第151條所規定及第3條有不能清償或
    不能清償之虞所規定之要件，即駁回抗告人之更生聲請，顯
    已違反消費者債務清理條例之規定云云，並聲明：原裁定廢
    棄，並准抗告人更生之聲請。
三、經查，抗告人所為抗告並無理由，茲詳述如次：
（一）抗告人前曾與最大債權金融機構即渣打國際商業銀行股份
      有限公司（下稱渣打銀行）進行債務協商，渣打銀行所提
      出之還款方案為180期，每月清償25,000元，惟抗告人以
      「無法負擔任何還款條件」致協商不成立，業據抗告人於
      原審時提出前置協商不成立通知書為證（見原審卷第42頁
      ），堪認屬實，是揆諸首揭說明，抗告人須對於渣打銀行
      所提之還款方案，有「不能清償債務」或「不能清償之虞
      」之情形，始得依消債條例聲請更生。且所謂之「不能清
      償債務或有不能清償之虞者」，係指債務人欠缺清償能力
      ，對於已屆清償期，且已受請求之債務之全部或主要部分
      ，客觀上可預見其為一般且繼續的不能清償之財產狀態之
      謂。又清償能力係由財產、信用、勞力三者構成，雖無足
      夠財產，如有良好之信用、優良之技術或持續不斷之勞力
      ，即屬有清償債務之可能（消費者債務清理條例立法理由
      參照）。
（二）查抗告人每月平均薪資為45,935元一情，業經抗告人於原
      審陳述明確，且有其96、97年綜合所得稅各類所得資料清
      單在卷可參（見原審卷第26、27頁、第166頁），堪予認
      定。又抗告人主張其聲請本件更生當時之夫楊名榜（業於
      98年5月18日離婚）已失業而無力負擔家計，是家計部分
      須由抗告人本身獨立負擔云云，惟查，楊名榜於96年之收
      入為440,016元，名下有多筆土地、田賦、投資等財產，
      財產總額為4,228,410元，於97年之收入增加為515,517元
      ，且名下財產並無異動，財產總額仍為4,228,410元等情
      ，業據本院查閱其96年、97年稅務電子閘門財產所得調件
      明細表在卷可證（見本院卷第29-39頁），足見楊名榜所
      具資力顯可負擔家計，抗告人上開所言，難以採信。
（三）再者，抗告人既已有負債，其生活標準應予以壓縮至最低
      標準，始符公允，蓋消債條例更生、清算制度之立法目的
      ，係為使不幸陷入經濟困境之債務人得以清理債務、重建
      生活，並在清理過程中保有符合人性尊嚴之最低基本生活
      ，但非維持債務人過去慣常生活，是於評估債務人是否有
      不能清償債務或有不能清償之虞時，應非由債務人任意主
      張其基本生活費用之數額，而是債務人應在維持基本生活
      之情況下，於能力範圍內盡力清償債務，是抗告人每月生
      活費用應以行政院公佈98年臺灣省每人每月最低生活費用
      為9,829元為計算基準，且此生活費用自已包含食、衣、
      住、行及育、樂所有之支出，抗告人主張其於每月基本開
      銷9,829元外，尚需要支付其妹每月住宅費及水電費7,000
      元云云，自難採取。
（四）關於抗告人有一子楊國駿（79年10月23日生）、一女楊伊
      萱（81年8月26日生）之扶養費部分：按父母對於未成年
      子女之扶養義務，不因結婚經撤銷或離婚而受影響，民法
      第1116條之2定有明文。抗告人雖與其前配偶楊名榜離婚
      ，惟抗告人之前配偶仍有扶養未成年子女之義務，況抗告
      人前配偶楊名榜並非無資力之人，業如前述，自應與抗告
      人應分擔扶養費用1/2，是抗告人主張子女之扶養費用均
      須由其負擔云云，委無足採。故而，如以抗告人主張其子
      女每人每月生活必要支出以6,833元計算，抗告人每月支
      出之扶養費應為6,833元（計算式：6,833×2÷2＝6,833
      ），逾此數額之扶養費用應不予列計。
（五）依上所述，據抗告人每月平均收入45,935元，扣除每月必
      要生活費用9,829元及扶養費用6,833元後，尚餘29,273元
      （45,935-9,829-6,833=29,273），足以履行其與渣打銀
      行協商之每月還款金額25,000元。甚且，抗告人之子楊國
      駿確實已近成年，應有能力至外工讀以分攤其個人生活費
      用支出，職是，抗告人所要負擔之每月扶養費用必定降低
      ，將有多餘金錢以供抗告人作為平日生活緊急預備金之用
      。又抗告人目前年僅41歲（58年4月10日生），距離強制
      退休年齡65歲（參照勞動基準法第54條之規定），預期尚
      有24餘年之工作時間，堪認其具有繼續工作以清償債務之
      能力。從而，應認抗告人並無不能清償債務或有不能清償
      之虞情事可言，與消費者債務清理條例所定更生之要件，
      亦有未合。
四、綜上，抗告人既尚難謂有何不能清償債務情形或有不能清償
    之虞情形，核與消費者債務清理條例第3條規定之要件不符
    。從而，原審裁定駁回抗告人更生之聲請，核無違誤，抗告
    意旨猶執前詞，指摘原裁定不當，求予廢棄另為裁定，為無
    理由，應予駁回。
五、據上論結，本件抗告為無理由，依消費者債務清理條例第15
    條，民事訴訟法第495條之1第1項、第449條第1項、第95條
    、第78條，裁定如主文。
中    華    民    國    99    年    5     月    12    日
                民事第二庭    審判長法      官  蔡孟芳
                                    法      官  高敏俐
                                    法      官  羅惠雯
以上正本證明與原本無異。
本裁定不得再抗告。
中    華    民    國    99    年    5     月    12    日
                                    書  記  官  李勻淨

司法院資訊處製作；財團法人民間司法改革基金會備份。
